最高法院刑事判決　　　　　　九十六年度台上字第六五五一號
上　訴　人　台灣高等法院檢察署檢察官
被　　　告　甲○○
　　　　　　乙○○
上列上訴人因被告等違反商業會計法案件，不服台灣高等法院中
華民國九十六年七月三十一日第二審判決（九十五年度上重訴字
第八五號，起訴案號：台灣台北地方法院檢察署九十一年度偵字
第二五三六一號），提起上訴，本院判決如下：
    主  文
原判決撤銷，發回台灣高等法院。
    理  由
一、被告甲○○部分
本件原判決以被告甲○○填載原判決附表一至四所示不實會計憑
證之行為，業經第一審判決比較新舊規定，適用有利之修正前商
業會計法第七十一條第一款論處其罪刑，甲○○提起第二審上訴
後撤回上訴，而檢察官提起第二審上訴之上訴書，則僅就甲○○
被訴擔任台澳旅行社股份有限公司（下稱台澳旅行社）監察人，
卻將該旅行社所簽發，用以支付雄獅旅行社股份有限公司（下稱
雄獅旅行社）佣金之面額新台幣（下同）八百萬元支票上關於禁
止背書轉讓之記載塗銷，並擅自盜蓋吳福龍印章，及於該支票背
面盜蓋台澳旅行社章戳而偽造背書後，存入該支票於其本人帳戶
並提領票款據為己有，涉有侵占、行使偽造私文書部分提起上訴
，故甲○○填載不實會計憑證部分犯行業經第一審判決確定。檢
察官第二審上訴意旨指甲○○就該八百萬元部分，亦填載不實會
計憑證云云，核與上開已判決確定部分，屬同一案件，具備刑事
訴訟法第三百零二條第一款之免訴事由，爰不另為免訴之諭知。
固非無見。
惟查：原判決於理由欄柒、一及捌、一既認第一審論處甲○○填
載不實會計憑證罪刑部分之判決，因當事人未提起合法上訴加以
指摘而告確定，乃卻又謂檢察官第二審上訴意旨敘及甲○○就該
上開八百萬元部分亦填載不實會計憑證一節，與上開業經判處罪
刑部分屬同一案件，應不另為免訴之諭知云云，似認檢察官第二
審上訴意旨對甲○○填載不實會計憑證部分亦已有所指摘，並就
此部分上訴說明應不另為免訴之諭知，其理由之論述前後已有矛
盾。況卷附檢察官提起第二審上訴之上訴書一─（二），已敘明
甲○○明知上開八百萬元實係用以支付台澳旅行社股東股利，竟
於審核該旅行社人員所填製登載不實之佣金會計憑證時，為許可
之批示，亦涉有填載不實會計憑證罪嫌，且與上開論處罪刑之違
反商業會計法部分，有連續犯之裁判上一罪關係，應為本件起訴
效力所及，第一審判決未併予審理，適用法則顯有違誤等語，自
係就第一審判決論處甲○○填製不實會計憑證違反商業會計法部
分表示不服並予指摘，原判決竟認該部分未據上訴業經確定，而
說明不另為免訴之諭知，顯有適用法則不當之違法。檢察官上訴
執以指摘原判決此部分不當，尚非全無理由，應認原判決關於甲
○○部分有發回更審之原因。另甲○○被訴行使偽造私文書及業
務侵占部分，因公訴意旨認此部分與甲○○製作不實會計憑證八
百萬元部分，有牽連犯之裁判上一罪關係，基於審判不可分原則
，亦併予發回。
二、乙○○部分
本件原判決維持第一審關於被告乙○○部分所為無罪之判決，駁
回檢察官關於此部分在第二審之上訴。固非無見。
惟查：依卷內乙○○自白及證人吳福龍、張寅生證言，乙○○因
受委任為台澳旅行社進行專案查核，於民國九十年十月底作期中
現場查帳時，即發現該旅行社傳票上所附代收代付憑證高達數百
萬元，並均係整數且十分密集之異常情形，經與吳福龍、張寅生
討論，已知悉台澳旅行社與其他旅行社以「互購機票」之不實交
易模式操作，由台澳旅行社作帳出售澳門航空機票與其他多家旅
行社，收取各該旅行社所開立之購票支票，嗣再由台澳旅行社向
各該旅行社等買回上開澳門航空之機票，並開立等額支票予前開
旅行社，其間實際上並無任何機票交付等情。另依卷附乙○○所
提供之工作底稿，其既知台澳旅行社為向華僑銀行申請履約保證
，須提供應收票據作為擔保，則其就台澳旅行社將以上開方式自
其他旅行社收取之支票偽充係實質交易取得之客票，向華僑銀行
申請授信，似亦難諉為不知。則乙○○身為會計師，且明知上情
，卻認台澳旅行社與其他旅行社上開表面為互購機票，實際上並
無交易之不實行為，係屬於借貸，其所依據之會計相關查核準則
為何？此攸關其因而指示台澳旅行社人員吳福龍等需按台澳旅行
社與其他旅行社先後互開購票支票之時間差距設算利息俾供稅捐
機關查核，是否涉及製作不實會計憑證之認定，基於真實之發現
及公平正義之維護，自有調查之必要性；另公訴意旨指乙○○查
核台澳旅行社九十年度財務報告，明知上開不實行為，卻未就相
關會計帳證之記載為任何揭露或附註保留意見，亦與乙○○被訴
違反商業會計法及詐欺得利犯行成立與否至有關係，亦有調查釐
清及詳予說明之必要。乃原審未加探求，徒以乙○○僅係本於會
計專業提供意見，並未實際參與上開不實交易之決策與不實會計
憑證之製作，遽為諭知無罪之判決，非但證據調查職責未盡，抑
且判決理由不備。檢察官上訴執以指摘原判決此部分不當，自有
理由，應認原判決關於乙○○部分亦有發回更審之原因。乙○○
被訴詐欺得利部分，因公訴意旨認此部分與製作不實會計憑證部
分，有牽連犯之裁判上一罪關係，基於審判不可分原則，亦併予
發回。
據上論結，應依刑事訴訟法第三百九十七條、第四百零一條，判
決如主文。
中　　華　　民　　國　九十六　年　 十一　 月　二十九　日
                      最高法院刑事第七庭
                          審判長法官  張　淳　淙
                                法官  劉　介　民
                                法官  張　春　福
                                法官  蔡　彩　貞
                                法官  林　俊　益
      本件正本證明與原本無異
                                      書  記  官
中　　華　　民　　國　九十六　年　 十二　 月　　五　　日
                                                      v
